ACORDAO-COMPLETO-2412045

ACÓRDÃO 1426/2020 ATA 19/2020 - PLENÁRIO

VISTO, relatado e discutido este processo de tomada de contas especial, instaurado pela Empresa Brasileira de Correios e Telégrafos contra Martha Itamara Quinto dos Santos, ex-gerente da agência de Correios do Município de Santa Cruz da Vitória/BA, devido a desfalque de dinheiro público em duas ocasiões, conforme conclusões de processos administrativos.
ACORDAM os ministros do Tribunal de Contas da União, reunidos em sessão do Plenário, ante as razões expostas pela relatora, e com fundamento nos arts. 1º, inciso I, 12, § 3º, 16, inciso III, alínea "d" e § 3º, 19, 23, inciso III, 26, 28, incisos I e II, 57, 60 e 61 da Lei 8.443/1992 c/c os arts. 214, inciso III, alínea "a", e 215 a 217 do Regimento Interno, em:
9.1. julgar irregulares as contas de Martha Itamara Quinto dos Santos e condená-la ao recolhimento aos cofres da Empresa Brasileira de Correios e Telégrafos das quantias abaixo relacionadas, atualizadas monetariamente e acrescidas de juros de mora calculados a partir das datas indicadas até a data do pagamento:
	Data
	Valor (R$) 

	63.267,70
	28/3/2016

	68.978,00
	23/5/2016

9.2. aplicar-lhe multa de R$ 153.000,00 (cento e cinquenta e três mil reais) , a ser recolhida aos cofres do Tesouro Nacional, com atualização monetária calculada da data deste acórdão até o pagamento, se efetuado após o vencimento do prazo abaixo estipulado;
9.3. fixar prazo de 15 (quinze) dias, a contar da notificação, para comprovação, perante o Tribunal, do recolhimento das quantias acima;
9.4. autorizar a cobrança judicial das dívidas, caso não atendida a notificação;
9.5. autorizar o pagamento das dívidas em até 36 (trinta e seis) parcelas mensais consecutivas, caso venha a ser solicitado pela responsável antes do envio do processo para cobrança judicial;
9.6. fixar o vencimento da primeira parcela em 15 (quinze) dias, a contar do recebimento da notificação, e o das demais a cada 30 (trinta) dias, com incidência dos respectivos encargos legais sobre o valor de cada prestação; 
9.7. alertar a responsável de que a inadimplência de qualquer parcela acarretará vencimento antecipado do saldo devedor;
9.8. considerar grave a infração cometida por Martha Itamara Quinto dos Santos e inabilitá-la por 8  (oito) anos para exercício de cargo em comissão ou função de confiança no âmbito da Administração Pública federal;
9.9. solicitar à Advocacia-Geral da União, por intermédio do Ministério Público junto ao TCU, as medidas necessárias ao arresto dos bens da responsável;
9.10. dar ciência desta deliberação ao procurador-chefe da Procuradoria da República na Bahia, para as providências cabíveis.

Tomada de contas especial instaurada contra ex-empregado em virtude de desfalque de dinheiro público.

Empresa Brasileira de Correios e Telégrafos (CNPJ 34.028.316/0001-03).

3. Responsável: Martha Itamara Quinto dos Santos (CPF XXX.437.005-XX).

13.1. Ministros presentes: José Mucio Monteiro (Presidente), Walton Alencar Rodrigues, Benjamin Zymler, Augusto Nardes, Aroldo Cedraz, Raimundo Carreiro, Ana Arraes (Relatora), Bruno Dantas e Vital do Rêgo.
13.2. Ministros-Substitutos presentes: Augusto Sherman Cavalcanti, Marcos Bemquerer Costa, André Luís de Carvalho e Weder de Oliveira.

ACORDAO-COMPLETO-2433939

Acórdão de Relação 2670/2020 - Plenário

Acórdão de Relação

ANA ARRAES

Trata-se de tomada de contas especial instaurada pela Empresa Brasileira de Correios e Telégrafos (ECT) contra sua ex-empregada Martha Itamara Quinto dos Santos, em virtude de desfalque de numerário no caixa retaguarda da agência dos Correios do Município de Santa Cruz da Vitória/BA, conforme fatos apurados nos processos administrativos NUP 53108.001320/2015-30 e NUP 53108.001429/2016-58.
2.	Transcrevo, a seguir, a instrução de mérito aprovada no âmbito da Secretaria de controle Externo de Tomada de Contas Especial (peça 25) :
" (...) 
HISTÓRICO

A empregada Martha Itamara Quinto dos Santos, gerente da AC Santa Cruz da Vitória/BA, foi responsabilizada pecuniariamente em dois processos de apuração de conduta disciplinar distintos, quais sejam: NUP 53108.001320/2015-30 e NUP 53108.001429/2016-58, cujas apurações restam encerradas. Foram aplicadas as penalidades administrativas de suspensão no primeiro e de demissão por justa causa no segundo, concretizada em 7/4/2017 (peça 4, p. 173-174) . 
NUP 53108.001320/2015-30
No dia 31/3/2015, a gerente da Agência de Correios de Santa Cruz da Vitória/BA, registrou a Ocorrência 35/2015 (peça 4, p. 13) , na Delegacia de Polícia Civil, comunicando que por volta das 09h:30min daquele dia, um elemento negro de camisa verde, de calça jeans e de capacete preto, assaltou a referida agência levando o dinheiro que se encontrava no cofre, não sabendo precisar o quanto.
Inicialmente o assunto foi tratado nos Correios como DELITO EXTERNO, com instauração do processo administrativo NUP 53108.000585/2015-11, conduzido pela Subgerência de Prevenção e Apuração de Ilícitos, da Gerência de Segurança Empresarial/Diretoria Regional da Bahia - SUPAI/GSEMP/DR/BA.
Dentre as providências adotadas pela Inspetora da GSEMP, foi colhido em 16/6/2015, o Termo de Declaração da empregada Martha Itamara Quinto dos Santos (peça 4, p. 14-15) , que sobre o assalto ocorrido no dia 31/3/2015, afirmou ter sido surpreendida por um desconhecido que anunciou o assalto, pegou o dinheiro da gaveta, enrolou em um título de capitalização - TELESENA, tendo posteriormente adentrado à tesouraria onde abriu a porta do cofre, subtraindo o dinheiro que ali se encontrava. No momento o cofre se encontrava aberto, embora a porta da tesouraria estivesse trancada, em função da conferência anual programada para as 09h:30min daquele dia e, coincidentemente, iria atender a uma cliente, que sempre saca grandes volumes, e havia ligado antes, visto que a orientação era manter apenas R$ 1.000,00 no caixa.
Em 9/7/2015, o subgerente da SUPAI/GSEMP/DR/BA, encaminhou ao Diretor Regional da Bahia, o Mem. 1249/2015-SUPAI/GSEMP/DR/BA (peça 4, p. 21-22) , recomendando o aprofundamento das apurações referente ao valor de R$ 63.267,70, que estaria no cofre da Agência de Santa Cruz da Vitória/BA, uma vez que as alegações da empregada ocupante de função de confiança - Martha Itamara Quinto dos Santos, Matrícula 8.086.706-5, eram frágeis ante a realidade dos fatos, pois a análise das imagens gravadas do dia 31/3/2015 e horário da ocorrência do delito (entre 9:28 entrada e 9:29:31 saída do suposto autor) na AC Santa Cruz da Vitória/BA (peça 4, p. 24-47) , evidenciam que o cofre encontrava-se aberto quando deveria estar bloqueado ou pelo menos no modo retardo se programado para abertura, e, o indivíduo de capacete que supostamente seria o autor do delito entrou e saiu sem levar nada do cofre.
Em 13/7/2015, na conclusão do Relatório de Apuração de Delito Externo (peça 4, p. 16-19) , elaborado pela área de segurança empresarial, a apuradora da GSEMP/BA ratificou as informações contidas no Mem. 1249/2015- SUPAI/GSEMP/DR/BA. 
Em 17/7/2015, atendendo solicitação do Diretor Regional da Bahia, em despacho contido no Mem. 1249/2015-SUPAI/GSEMP/DR/BA (peça 4, p. 11) , o Gerente da REVEN-03/DR/BA, iniciou as apurações, por meio do Processo Administrativo NUP 53108.001320/2015-30, na modalidade Apuração Direta.
No dia 22/7/2015 a empregada Martha Itamara Quinto dos Santos, gerente da AC/Santa Cruz da Vitório/BA, foi regularmente citada, por meio da Solicitação de Defesa - SID 08.00144.15 (peça 4, p. 78-79) , sendo-lhe concedido o prazo regulamentar de 10 dias, para apresentar defesa escrita sobre as irregularidades funcionais a ela atribuídas, relativas à falta de numerário no Caixa da Agência da qual era a titular, que resultou em prejuízo aos Correios no valor de R$ 63.267,70, vez que as imagens feitas por câmeras de segurança refutam a versão de prejuízo causado pelo suposto assalto à agência, infringindo os seguintes normativos dos Correios: MAMPES 46, Cap. 2, item 2, subitem 2.1, alíneas 'b', 's' e 'w'; item 3, subitem 3.1, alíneas 'x' e 'ee'; MANSEG Mód. 4, Cap. 3, item 2, subitem 2.1.3 e 2.1.4; MANORG Mód. 16, Cap. 17, item 4, subitem 4.3.1, alínea 'g'.
Após a concessão de prorrogação de prazo à defesa, a disponibilização à defesa das imagens referentes ao referido 'assalto' ocorrido na AC Santa Cruz da Vitória/BA, em 31/1/2015, conforme recibo de entrega (peça 4, p. 53) , a empregada apresentou defesa.
Em sede de defesa (peça 4, p. 58-62) , a citada alegou que do mesmo modo que as imagens mostram o momento do assalto, em que o apurador concluiu que o assaltante não levou nada do cofre, deveria mostrar, então, em que momento o dinheiro do cofre teria desaparecido, refutando a tese de que ela teria subtraído a quantia faltante, pois não existem provas de tal alegação. Também refuta o fato de o cofre estar no retardo ou aberto, justifica que, devido à coação por parte do assaltante, o cofre seria aberto de qualquer maneira. Alega possível falha na máquina do cofre. Aventa a possibilidade falha humana no fato de poder ter deixado o cofre sem tranca ou no modo retardo, porém refuta que tal conduta tenha contribuído para o ato ilícito. Por fim, alega que cabe ao acusador o ônus da prova, e que o julgamento com base em indícios não teria respaldo para a aplicação de penalidade.
Em 26/8/2015, o Apurador Direto emitiu seu parecer conclusivo (peça 4, p. 64-67) , mantendo o teor da SID e concluindo pela procedência das irregularidades apontadas no Relatório Preliminar, em razão da empregada Martha Itamara Quinto dos Santos ter violado as normas estabelecidas nos manuais internos, causando dano aos Correios.
Em 27/8/2015, a empregada Martha Itamara Quinto dos Santos, por intermédio de seu advogado, foi comunicada acerca da conclusão dos trabalhos da Apuração Direta (peça 4, p. 80) , bem como convidada a apresentar suas alegações finais sobre o apurado.
Em sede de defesa por ocasião das alegações finais (peça 4, p. 69-70) , a empregada sustentou a tese de que não existe nenhuma prova que pudesse atribuir à sua conduta a causa de falta de numerário na AC Santa Cruz da Vitória/BA constatada por decorrência do assalto ocorrido naquela agência. Sem provas contra ela, não há que se falar em imputação de pena.
Em 13/1/2016 a autoridade julgadora proferiu decisão no processo em comento, ratificando as conclusões exaradas pelos apuradores e responsabilizando a então empregada pecuniariamente pelo valor de R$ 63.267,70 (peça 4, p. 72-76) , como também lhe fora aplicada sanção administrativa de suspensão disciplinar de 5 dias.
Em 29/8/2016, houve, por meio da Carta 66/2016 (peça 4, p. 81) , a comunicação de julgamento de processo (peça 4, p. 81) e, na data de 30/8/2016, a emissão da Portaria de Responsabilidade Pecuniária PRT/BA/COREC 1337/2016 (peça 4, p. 84) .
NUP 53108.001429/2016-5
Em 13/5/2016 foi elaborado o Termo de Passagem da Agência (peça 4, p. 89-91) , por ocasião de mudança na titularidade da gerência da AC Santa Cruz da Vitória/BA, da empregada Martha Itamara Quinto dos Santos, para o novo titular.
Em razão de problemas na fechadura com dispositivo de retardo, quando da realização da passagem da agência, não foi possível a abertura do cofre para conferir o numerário existente em seu interior. Em Termo de Informação (peça 4, p. 92) , a empregada declarou que foi constatado um saldo de caixa/CRE no valor de R$ 76.037,09; que havia no caixa, em espécie, o equivalente a R$ 2.637,35; que, dentro do cofre, havia a importância de R$ 69.000,00; que restou uma diferença, do saldo de caixa e os valores mencionados no valor de R$ 4.399,74.
No dia 17/5/2016, por meio de mensagem eletrônica (peça 4, p. 127) , foi informado, que a empregada Martha Itamara Quinto dos Santos havia restituído aos Correios o valor de R$ 4.399,74, referente à diferença constatada quando da passagem da titularidade da referida agência em 13/5/2016.
No dia 18/5/2016, realizou-se a abertura do cofre da AC Santa Cruz da Vitória/BA pelo técnico da empresa contratada. Conforme constou em Ata (peça 4, p. 93 e p. 122) , conferido o numerário físico existente no cofre (peça 4, p. 121) , apurou-se a quantia de R$ 22,00. Restando apurado a falta de numerário no valor de R$ 68.978,00, relativa à diferença entre o valor que a empregada havia declarado ter dentro do cofre e o valor encontrado.
Para o acerto contábil do saldo da Agência, o valor relativo à falta de numerário - R$ 68.978,00 00, foi registrado no código 3131 - Débito de Empregados (peça 4, p. 123-125) , conforme estabelecido no Módulo 19, Capítulo 1, Item 2.25, 'e' do Manual de Administração de Recursos, Operações e Controle Financeiro.
No dia 24/5/2016, por meio da Carta 315/2016 (peça 4, p. 161-162) , foi encaminhada à empregada Martha Itamara Quinto dos Santos, a citação - Solicitação - SID 08.00075.16 (peça 4, p. 159-160) , sendo-lhe concedido o prazo regulamentar de 10 dias para que apresentasse sua defesa escrita, em face da irregularidade funcional que lhe fora atribuída - falta de numerário no Caixa da AC Santa Cruz da Vitória, no valor de R$ 68.978,00, com infringência das seguintes normas internas: MAMPES 46, Cap. 2, item 2, subitem 2.1, alíneas 'f', 's' e 'ff'; item 5, subitem 5.6; MANAFI Mód. 19, Cap. 1, item 2, subitem 2.1.6, 2.2.9, 2.2.12, 2.2.22.7 e 2.2.22.8. Regularmente citada, a empregada Martha manteve-se silente, sem apresentar defesa ou qualquer outra manifestação pelas irregularidades que lhe foram atribuídas no instrumento citatório.
Diante da inércia da empregada, o Apurador Direto, cumprindo o rito processual, emitiu, em 6/6/2016, o Parecer do Apurador Direto (peça 4, p. 129-131) , pugnando pela responsabilização administrativa e pecuniária da empregada Marta Itamara Quinto dos Santos, visto que a mesma, agindo em desconformidade com os normativos informados na citação - SID 08.00075.16, deu causa à falta de numerário no Caixa da AC Santa Cruz da Vitória/ BA, no valor de R$ 68.978,00.
Em 8/6/2016, por meio da Carta 343/2016 REVEN 3 Sul da Bahia (peça 4, p. 163-164) , a empregada Marta foi notificada da conclusão das apurações, sendo-lhe facultada o oferecimento de Alegações Finais à Autoridade julgadora, ocasião em que recebeu cópia integral do processo concluído - NUP: 53108.001429/2016-58. Contudo, manteve-se silente.
Em 15/7/2016, a Autoridade julgadora, acolhendo e ratificando as conclusões exaradas pelo Apurador Direto, proferiu decisão (peça 4, p. 133-136) , aplicando a sanção administrativa máxima de DEMISSÃO POR JUSTA CAUSA à empregada Martha Itamara Quinto dos Santos, imputando-lhe ainda, a responsabilização pecuniária pelo prejuízo causado aos Correios, no valor de R$ 69.348,73, tendo sido corroborada pela área jurídica, conforme Nota Jurídica/GJUR-BA/DEJUR 29215/2016 (peça 4, p. 138-157) , a qual considerou a conduta da empregada como irregular, motivando o ato da demissão com base na alínea 'a' do artigo 482 da CLT (improbidade) . 
Desse modo, concluídas as apurações, sem que tenha havido a reparação do dano causado, foi emitida em 27/9/2017, a Portaria de Responsabilização Pecuniária - PRT/BA/COREC-1463/2016 (peça 4, p. 171) , em desfavor da Sra. Martha Itamara Quinto dos Santos, Atendente Comercial, matrícula 8.8.086.706-5, pelo prejuízo aos cofres dos Correios, no montante de R$ 68.978,00, decorrente da falta de numerário no Caixa da AC Santa Cruz da Vitória/BA. 
Deve ser destacado que na referida Portaria de Responsabilização Pecuniária, não foi considerado o valor de R$ 370,73, anteriormente imputado ao débito pela falta do Leitor CMC. Tal quantia também, foi desconsiderada no Relatório de Tomada de Contas Especial, como explicado a seguir nos parágrafos 39 e 40. 
Ressalta-se que, quando da tentativa de comunicação de dispensa por justa causa, feita em 4/10/2016, por meio do telegrama MA819745127BR (peça 4, p. 165) , a Sra. Martha Itamara Quinto dos Santos havia se mudado do seu antigo endereço, tomando rumo ignorado, o que ensejou a publicação de edital de convocação no jornal Tribuna da Bahia em 31/10/2017 e no Diário Oficial da União - DOU, de 1/11/2017 (peça 4, p. 168-169) .
	Por ocasião do seu afastamento, conforme Termo de Rescisão do contrato de Trabalho (peça 4, p. 173-174) , ocorrido em 25/4/2017, foi emitida uma Declaração (peça 4, p. 175) feita pelo representante da ECT, juntamente com o representante do Sindicado dos Trabalhadores em Correios e Telégrafos do Estado da Bahia, afim de registrar a rescisão contratual, tendo em vista o paradeiro incerto e não sabido da empregada. 
 Instaurou-se a devida tomada de contas especial (peça 4, p. 5-9) .
No relatório do Tomador de Contas (peça 4, p. 184-199) , conclui-se pela responsabilidade da Sra. Martha Itamara Quinto dos Santos, Agente dos Correios, Atendente Comercial, matrícula 8.086.706-5, no desempenho de suas funções como gerente da AC Santa Cruz da Vitória/BA, pela ocorrência do dano ao erário, no valor total original de R$ 132.245,70, oriundo da falta de numerário na AC Santa Cruz da Vitória/BA.
O Relatório de Auditoria 468/2018 da CGU (peça 5, p. 1-5) , também chegou às mesmas conclusões. Após, foram emitidos o Certificado de Auditoria (peça 5, p. 6) , o Parecer do Dirigente (peça 3, p. 8) e o Pronunciamento Ministerial (Peça 6) . 
Na instrução anterior (peça 8) , analisando-se os documentos nos autos, concluiu-se pela necessidade de realização de citação para as irregularidades abaixo: 
Ocorrência: falta de numerário no Caixa Retaguarda da Agência de Correios Santa Cruz da Vitória/BA em duas ocasiões. 
Débito: (peça 4, p. 50 e 126) 
	VALOR (R$) 
	DATA

	63.267,70
	28/3/2016

	68.978,00
	23/5/2016

 Valor atualizado até 14/9/2018: R$ 144.865,02
Responsável: Sra. Martha Itamara Quinto dos Santos (CPF XXX.437.005-XX) , Agente de Correios/Atendente Comercial, à época, na função de gerente da AC Santa Cruz da Vitória/BA.
Conduta: subtrair numerário da AC Santa Cruz da Vitória/BA em duas ocasiões.
Dispositivos violados: MAMPES 46, Cap. 2, item 2, subitem 2.1, alíneas 'b', 's' e 'w'; item 3, subitem 3.1, alíneas 'x' e 'ee'; MANSEG Mód. 4, Cap. 3, item 2, subitem 2.1.3 e 2.1.4; MANORG Mód. 16, Cap. 17, item 4, subitem 4.3.1, alínea 'g'. E também: MAMPES 46, Cap. 2, item 2, subitem 2.1, alíneas 'f', 's' e 'ff'; item 5, subitem 5.6; MANAFI Mód. 19, Cap. 1, item 2, subitem 2.1.6, 2.2.9, 2.2.12, 2.2.22.7 e 2.2.22.8
Nexo de causalidade: a subtração de numerário da AC Santa Cruz da Vitória/BA em duas ocasiões, resultou na ocorrência de danos causados aos cofres dos Correios, no valor de R$ 132.245,70.
Evidências: Processo Administrativo - NUP 53108.001320/2015-30: Boletim de Ocorrência 35/2015 (peça 4, p. 13) ; Relatório de Apuração de Delito Externo (peça 4, p. 16-19) ; Imagens gravadas pelo sistema de segurança no dia do evento (peça 4, p. 24-47) ; Relatório de Apuração (peça 4, p. 16-19) ; Conclusão do Apurador Direto (peça 4, p. 64-67) , Julgamento-Autoridade administrativa (peça 4, p. 72-76) ; e NUP 53108.001429/2016-58, Termo de Passagem da Agência (peça 4, p. 89-91) ; Ata de abertura do cofre (peça 4, p. 93 e p. 122) e registro contábil na conta 3131 (peça 4, p. 123-125) .
Em cumprimento ao pronunciamento da unidade (peça 10) , foi efetuada citação da responsável, nos moldes adiante:
 	a) Eliana Martha Itamara Quinto dos Santos:
	Comunicação: 1214/2019- Secex-TCE (peça 17) 
Data da Expedição: 8/4/2019
Data da Ciência: 12/4/2019 (peça 18) 
Observação: Ofício enviado para o endereço do responsável, conforme pesquisa de endereço no sistema da RENACH/DGI (peça 23) .

Conforme Despacho de Conclusão das Comunicações Processuais (peça 22) , informamos que as providências inerentes às comunicações processuais foram concluídas. 
Transcorrido o prazo regimental, a responsável Eliana Martha Itamara Quinto dos Santos permaneceu silente, devendo ser considerada revel, nos termos do art. 12, §3º, da Lei 8.443/1992.
ANÁLISE DOS PRESSUPOSTOS DE PROCEDIBILIDADE DA IN/TCU 71/2012
Apreciação do Prejuízo ao Contraditório e Ampla Defesa
Verifica-se que não houve o transcurso de mais de dez anos desde o fato gerador sem que tenha havido a notificação do responsável pela autoridade administrativa federal competente (art. 6º, inciso II, c/c art. 19 da IN/TCU 71/2012, modificada pela IN/TCU 76/2016) , uma vez que os valores cobrados datam de 28/3/2016 e 23/5/2016 (peça 4, p. 50 e 126) , decorrentes de eventos pretéritos, e a Sra. Martha Itamara Quinto dos Santos foi notificada sobre as irregularidades pela autoridade administrativa competente, na data de 22/7/2015, conforme assinatura no documento, Solicitação de Defesa - SID 08.00144.15 (peça 4, p. 78-79) e, na data de 24/5/2016, conforme recebimento, via AR, da Solicitação - SID 08.00075.16 (peça 4, p. 159-162) .
Valor de Constituição da TCE
Verifica-se que o valor atualizado do débito apurado (sem juros) em 1/1/2017 é superior a R$ 100.000,00, na forma estabelecida conforme os arts. 6º, inciso I, e 19 da IN/TCU 71/2012, modificada pela IN/TCU 76/2016, uma vez que, originalmente, o débito corresponde a R$ 132.245,70 (peça 4, p. 50 e 126) .
A tomada de contas especial está, assim, devidamente constituída e em condição de ser instruída. 
EXAME TÉCNICO
Da validade das notificações:
Preliminarmente, cumpre tecer breves considerações sobre a forma como são realizadas as comunicações processuais no TCU. A esse respeito, destacam-se o art. 179, do Regimento Interno do TCU (Resolução 155, de 4/12/2002) e o art. 4º, inciso III, § 1º, da Resolução TCU 170, de 30 de junho de 2004, in verbis:
Art. 179. A citação, a audiência ou a notificação, bem como a comunicação de diligência, farse-ão:
I - mediante ciência da parte, efetivada por servidor designado, por meio eletrônico, fac-símile, telegrama ou qualquer outra forma, desde que fique confirmada inequivocamente a entrega da comunicação ao destinatário;
II - mediante carta registrada, com aviso de recebimento que comprove a entrega no endereço do destinatário;
III - por edital publicado no Diário Oficial da União, quando o seu destinatário não for localizado
 (...) 
Art. 3º As comunicações serão dirigidas ao responsável, ou ao interessado, ou ao dirigente de órgão ou entidade, ou ao representante legal ou ao procurador constituído nos autos, com poderes expressos no mandato para esse fim, por meio de:
I - correio eletrônico, fac-símile ou telegrama;
II - servidor designado;
III - carta registrada, com aviso de recebimento;
IV - edital publicado no Diário Oficial da União, quando o seu destinatário não for localizado, nas hipóteses em que seja necessário o exercício de defesa.
Art. 4º. Consideram-se entregues as comunicações:
I - efetivadas conforme disposto nos incisos I e II do artigo anterior, mediante confirmação da ciência do destinatário;
II - realizadas na forma prevista no inciso III do artigo anterior, com o retorno do aviso de recebimento, entregue comprovadamente no endereço do destinatário;
III - na data de publicação do edital no Diário Oficial da União, quando realizadas na forma prevista no inciso IV do artigo anterior.
§ 1º O endereço do destinatário deverá ser previamente confirmado mediante consulta aos sistemas disponíveis ao Tribunal ou a outros meios de informação, a qual deverá ser juntada ao respectivo processo.
 (...) 
Bem se vê, portanto, que a validade da citação via postal não depende de que o aviso de recebimento seja assinado pelo próprio destinatário da comunicação, o que dispensa, no caso em tela, a entrega do AR em 'mãos próprias'. A exigência da norma é no sentido de o Tribunal verificar se a correspondência foi entregue no endereço correto, residindo aqui a necessidade de certeza inequívoca. 
Não é outra a orientação da jurisprudência do TCU, conforme se verifica dos julgados a seguir transcritos:
São válidas as comunicações processuais entregues, mediante carta registrada, no endereço correto do responsável, não havendo necessidade de que o recebimento seja feito por ele próprio (Acórdão 3648/2013-TCU-Segunda Câmara, Relator Ministro José Jorge) ;
É prescindível a entrega pessoal das comunicações pelo TCU, razão pela qual não há necessidade de que o aviso de recebimento seja assinado pelo próprio destinatário. Entregandose a correspondência no endereço correto do destinatário, presume-se o recebimento da citação. (Acórdão 1019/2008-TCU-Plenário, Relator Ministro Benjamin Zymler) ;
As comunicações do TCU, inclusive as citações, deverão ser realizadas mediante Aviso de Recebimento - AR, via Empresa Brasileira de Correios e Telégrafos, bastando para sua validade que se demonstre que a correspondência foi entregue no endereço correto. (Acórdão 1526/2007-TCU-Plenário, Relator Ministro Aroldo Cedraz) .
A validade do critério de comunicação processual do TCU foi referendada pelo Supremo Tribunal Federal, nos termos do julgamento do MS-AgR 25.816/DF, por meio do qual se afirmou a desnecessidade da ciência pessoal do interessado, entendendo-se suficiente a comprovação da entrega do 'AR' no endereço do destinatário:
Ementa: agravo regimental. Mandado de segurança. Desnecessidade de intimação pessoal das decisões do tribunal de contas da união. art. 179 do regimento interno do TCU. Intimação do ato impugnado por carta registrada, iniciado o prazo do art. 18 da lei nº 1.533/51 da data constante do aviso de recebimento. Decadência reconhecida. Agravo improvido.
O envio de carta registrada com aviso de recebimento está expressamente enumerado entre os meios de comunicação de que dispõe o Tribunal de Contas da União para proceder às suas intimações.
O inciso II do art. 179 do Regimento Interno do TCU é claro ao exigir apenas a comprovação da entrega no endereço do destinatário, bastando o aviso de recebimento simples. 
Da revelia da responsável Martha Itamara Quinto dos Santos 
No caso vertente, a citação da responsável se deu em endereço proveniente sistema da RENACH/DGI (peça 23) , conforme Ofício 1214/2019- Secex-TCE (peça 17) , com ciência da data de 12/4/2019 (peça 18) , assinado por Antônio dos Santos Neto. A entrega do ofício citatório nesse endereço ficou comprovada.
Nos processos do TCU, a revelia não leva à presunção de que seriam verdadeiras todas as imputações levantadas contra os responsáveis, diferentemente do que ocorre no processo civil, em que a revelia do réu opera a presunção da verdade dos fatos narrados pelo autor (Acórdão 1009/2018-TCU-Plenário, Relator: Bruno Dantas; 2369/2013 - TCU - Plenário, Relator: Benjamin Zymler e 2449/2013 - TCU - Plenário, Relator: Benjamin Zymler) . Dessa forma, a avaliação da responsabilidade do agente não pode prescindir da prova existente no processo ou para ele carreada. 
Ao não apresentar sua defesa, a responsável deixou de produzir prova da regular aplicação dos recursos sob sua responsabilidade, em afronta às normas que impõem aos gestores públicos a obrigação legal de, sempre que demandados pelos órgãos de controle, apresentar os documentos que demonstrem a correta utilização das verbas públicas, a exemplo do contido no art. 93 do Decreto-Lei 200/1967: 'Quem quer que utilize dinheiros públicos terá de justificar seu bom e regular emprego na conformidade das leis, regulamentos e normas emanadas das autoridades administrativas competentes.' 
Mesmo as alegações de defesa não sendo apresentadas, considerando o princípio da verdade real que rege esta Corte, procurou-se buscar, em manifestações da responsável na fase interna desta Tomada de Contas Especial, se havia algum argumento que pudesse ser aproveitado a seu favor. 
No entanto, a responsável, embora tenha se manifestado na fase interna (peça 4, p. 14-15 e peça 4, p. 58-62 e 69-70) , seus argumentos e documentos apresentados não foram suficientes para afastar as irregularidades apontadas.
Em se tratando de processo em que a parte interessada não se manifestou acerca das irregularidades imputadas, não há elementos para que se possa efetivamente aferir e reconhecer a ocorrência de boa-fé na conduta do responsável, podendo este Tribunal, desde logo, proferir o julgamento de mérito pela irregularidade das contas, conforme os termos dos §§ 2º e 6º do art. 202 do Regimento Interno do TCU. (Acórdão 2064/2011-TCU-Primeira Câmara (relator: Ubiratan Aguiar) , 6.182/2011-TCU-1ª Câmara (relator: Weber de Oliveira) , 4.072/2010-TCU-1ª Câmara (Relator: Valmir Campelo) , 1.189/2009-TCU-1ª Câmara (Relator: Marcos Bemquerer) , 731/2008-TCU-Plenário (Relator: Aroldo Cedraz) .
Dessa forma, a responsável Martha Itamara Quinto dos Santos deve ser considerada revel, nos termos do art. 12, §3º, da Lei 8.443/1992, devendo as contas serem julgadas irregulares, condenando-a ao débito apurado.
Prescrição da Pretensão Punitiva
Vale ressaltar que a pretensão punitiva do TCU, conforme Acórdão 1441/2016-TCU-Plenário, que uniformizou a jurisprudência acerca dessa questão, subordina-se ao prazo geral de prescrição indicado no art. 205 do Código Civil, que é de 10 anos, contado da data de ocorrência da irregularidade sancionada, nos termos do art. 189 do Código Civil, sendo este prazo interrompido pelo ato que ordenar a citação, a audiência ou a oitiva do responsável. 
No caso em exame, não ocorreu a prescrição da pretensão punitiva, uma vez que os valores cobrados datam de 28/3/2016 e 23/5/2016 (peça 4, p. 50 e 126) e o pronunciamento da unidade pela citação ocorreu em 18/9/2018 (peça 10) .
CONCLUSÃO
	Em face da análise promovida na seção 'Exame Técnico', verifica-se que a responsável Martha Itamara Quinto dos Santos não logrou comprovar a boa e regular aplicação dos recursos, instado a se manifestar, optou pelo silêncio, configurando a revelia, nos termos do §3º, do art. 12, da Lei 8.443/1992. Ademais, inexistem nos autos elementos que demonstrem a boa-fé da responsável ou a ocorrência de outras excludentes de culpabilidade.
Vale ressaltar que a jurisprudência pacífica nesta Corte é no sentido da imprescritibilidade das ações de ressarcimento ao erário (Súmula TCU 282) . Dessa forma, identificado dano ao erário, devese instaurar e julgar o processo de tomada de contas especial para responsabilizar seus agentes causadores, respeitando o direito ao contraditório e à ampla defesa, independentemente de quando ocorreram os atos impugnados.
Verifica-se também que não houve a prescrição da pretensão punitiva, conforme análise já realizada.
	Tendo em vista que não constam dos autos elementos que permitam reconhecer a boa-fé da responsável, sugere-se que as suas contas sejam julgadas irregulares, nos termos do art. 202, § 6º, do Regimento Interno do TCU, com a imputação do débito atualizado monetariamente e acrescido de juros de mora, nos termos do art. 202, §1º do Regimento Interno do TCU, descontado o valor eventualmente recolhido, com a aplicação da multa do art. 57 da Lei 8.443/1992.
PROPOSTA DE ENCAMINHAMENTO
Diante do exposto, submetemos os autos à consideração superior, propondo ao Tribunal:
considerar revel a responsável Martha Itamara Quinto dos Santos (CPF XXX.437.005-XX) , para todos os efeitos, dando-se prosseguimento ao processo, com fulcro no art. 12, § 3º, da Lei 8.443/1992; 
julgar irregulares, nos termos dos arts. 1º, inciso I, 16, inciso III, alínea 'd', da Lei 8.443/1992, c/c os arts. 19 e 23, inciso III, da mesma Lei, e com arts. 1º, inciso I; 209, inciso IV; 210 e 214, inciso III, do Regimento Interno/TCU, as contas da responsável Martha Itamara Quinto dos Santos (CPF XXX.437.005-XX) , condenando-a ao pagamento das importâncias a seguir especificadas, atualizadas monetariamente e acrescidas dos juros de mora, calculadas a partir das datas discriminadas até a data da efetiva quitação do débito, fixando-lhe o prazo de quinze dias, para que comprove, perante o Tribunal, o recolhimento das referidas quantias aos cofres da Empresa Brasileira de Correios e Telégrafos, nos termos do art. 23, inciso III, alínea 'a', da citada lei, c/c o art. 214, inciso III, alínea 'a', do Regimento Interno do TCU. 
Débitos relacionados à responsável Martha Itamara Quinto dos Santos (CPF XXX.437.005-XX) :
Quantificação do dano:
	VALOR (R$) 
	DATA

	63.267,70
	28/3/2016

	68.978,00
	23/5/2016

Valor atualizado (com juros) até 19/3/2020: R$ 174.665,87 (peça 24) 
aplicar à responsável Martha Itamara Quinto dos Santos (CPF XXX.437.005-XX) , a multa prevista no art. 57 da Lei 8.443/1992 c/c o art. 267 do Regimento Interno do TCU, fixando-lhe o prazo de quinze dias, a contar da notificação, para que comprove, perante o Tribunal (art. 214, III, alínea 'a', do Regimento Interno do TCU) , o recolhimento da dívida aos cofres do Tesouro Nacional, atualizada monetariamente desde a data do acórdão que vier a ser proferido por este Tribunal até a do efetivo recolhimento, se pagas após o vencimento, na forma da legislação em vigor;
autorizar, desde logo, a cobrança judicial das dívidas, caso não atendidas a notificação, na forma do disposto no art. 28, inciso II, da Lei 8.443/1992;
autorizar também, desde logo, se requerido, com fundamento no art. 28, inciso I, da Lei 8.443, de 1992, c/c o art. 217, §§ 1º e 2º do Regimento Interno do TCU, o parcelamento da (s) dívida (s) em até 36 parcelas, incidindo, sobre cada parcela, corrigida monetariamente, os correspondentes acréscimos legais, fixando-lhe o prazo de quinze dias, a contar do recebimento da notificação, para comprovar, perante o Tribunal, o recolhimento da primeira parcela, e de trinta dias, a contar da parcela anterior, para comprovar os recolhimentos das demais parcelas, devendo incidir, sobre cada valor mensal, atualizado monetariamente, os juros de mora devidos, no caso do débito, na forma prevista na legislação em vigor, alertando o responsável de que a falta de comprovação do recolhimento de qualquer parcela importará o vencimento antecipado do saldo devedor, nos termos do § 2º do art. 217 do Regimento Interno deste Tribunal; 
enviar cópia do Acórdão a ser prolatado, bem como do Relatório e do Voto que o fundamentarem à Procuradoria da República no Estado da Bahia, nos termos do § 3º do art. 16 da Lei 8.443/1992, c/c o § 7º do art. 209 do Regimento Interno do TCU, para adoção das medidas cabíveis; e
enviar cópia do Acórdão que vier a ser proferido à Empresa Brasileira de Correios e Telégrafos e à responsável, para ciência, informando que a presente deliberação, acompanhada do Relatório e do Voto que a fundamenta, está disponível para a consulta no endereço www.tcu.gov.br/acordaos, além de esclarecer que, caso requerido, o TCU poderá fornecer sem custos as correspondentes cópias, de forma impressa."
3.	O Ministério Público junto ao TCU, na pessoa do procurador Rodrigo Medeiros de Lima, endossou a manifestação da unidade técnica, com acréscimo na proposta de encaminhamento, nos termos do parecer que integra a peça 28:
	"Em face dos elementos constantes dos autos e da revelia da responsável, não obstante devidamente citada, conforme comprovam os documentos às peças 11-23, este representante do Ministério Público de Contas da União manifesta-se em consonância com o encaminhamento oferecido pela unidade técnica, em pareceres convergentes (peças 25 a 27) .
2.	Em acréscimo, tendo em vista a gravidade da infração cometida por Martha Itamara Quinto dos Santos, este representante do Ministério Público de Contas da União propõe que lhe seja aplicada a sanção de inabilitação para o exercício de cargo em comissão ou função de confiança no âmbito da Administração Pública, prevista no artigo 60 da Lei 8.443/1992."
	É o relatório.

não há.

Procurador Rodrigo Medeiros de Lima.

TOMADA DE CONTAS ESPECIAL. EMPRESA BRASILEIRA DE CORREIOS E TELÉGRAFOS. DESFALQUE DE DINHEIRO PÚBLICO. REVELIA. IRREGULARIDADE DAS CONTAS. DÉBITO. MULTA. INABILITAÇÃO PARA O EXERCÍCIO DE CARGO EM COMISSÃO OU FUNÇÃO DE CONFIANÇA NO ÂMBITO DA ADMINISTRAÇÃO PÚBLICA FEDERAL. SOLICITAÇÃO DE ARRESTO DE BENS À ADVOCACIA-GERAL DA UNIÃO.

TOMADA DE CONTAS ESPECIAL (TCE)

Secretaria de Controle Externo de Tomada de Contas Especial (SecexTCE).

A presente tomada de contas especial foi instaurada pela Empresa Brasileira de Correios e Telégrafos (ECT) contra Martha Itamara Quinto dos Santos, ex-gerente da agência de Correios do Município de Santa Cruz da Vitória/BA, em virtude de desfalque de dinheiro público em duas ocasiões, consoante conclusões dos processos administrativos NUP 53108.001320/2015-30 e NUP 53108.001429/2016-58.
2.	Conforme denotam os documentos acostados aos autos referentes ao Processo NUP 53108.001320/2015-30, a responsável, simulando roubo à agência, subtraiu R$ 63.267,70 do caixa retaguarda. As apurações internas refutaram a tese de defesa ante a sua fragilidade. As imagens gravadas pelo sistema de segurança, no dia do evento, mostraram que o suposto assaltante saiu da agência sem levar nada do cofre. Além disso, a análise cronológica dos fatos evidenciou que o cofre estava aberto quando deveria estar bloqueado ou, se programado para abertura, ao menos no modo retardo. A ex-empregada foi cobrada a devolver a recompor aos cofres da estatal a importância desfalcada e recebeu a pena de suspensão por cinco dias.
3.	A outra ilicitude por ela cometida foi apurada por meio do Processo NUP 53108.001429/2016-58, pelo qual a ECT concluiu ter a ex-empregada subtraído a quantia de R$ 68.978,00, quando da apuração contábil em função da passagem da titularidade da agência. Em razão de falhas no dispositivo de retardo da fechadura do cofre, não foi possível, em um primeiro momento, apurar o numerário existente em caixa. Nessa circunstância, a responsável declarou a existência de um valor que, posteriormente, quando da abertura do equipamento, não foi comprovado pela empresa pública. Por essa ocorrência, foi demitida do emprego público.
4.	No âmbito deste Tribunal, em razão dessas condutas ilícitas, a responsável foi citada para apresentar alegações de defesa ou devolver aos cofres da ECT as importâncias devidas. Transcorrido o prazo regimental, não se manifestou, o que justifica o prosseguimento do feito à sua revelia, em atenção ao disposto no art. 12, § 3º, da Lei 8.443/1992.
5.	Ratifico os pareceres uniformes emitidos pela unidade técnica e pelo Ministério Público junto ao TCU, por seus fundamentos, no sentido de julgar irregulares as presentes contas, com amparo no disposto no art. 16, inciso III, alínea "d", da Lei 8.443/1992, condenar a responsável ao ressarcimento do prejuízo causado à ECT e aplicar-lhe multa de R$ 153.000,00, equivalente a 100% do valor atualizado do débito (art. 57 da referida norma legal) , em 19/3/2020, na data em que elaborado o demonstrativo inserto à peça 24.
6. 	Ressalto que não houve prescrição da pretensão punitiva, segundo o entendimento perfilhado pelo Acórdão 1441/2016-TCU-Plenário (redator ministro Walton Alencar Rodrigues) , porquanto, entre as ocorrências irregulares (28/3/2016 e 23/5/2016) e o ato que ordenou a citação, em 18/9/2018 (peça 7) , transcorreram menos de dez anos.
7.	Por fim, ante a gravidade dos fatos, a responsável deve ser inabilitada para o exercício de cargo em comissão ou função de confiança no âmbito da Administração Pública, pelo período de oito anos, em atenção ao que dispõe o art. 60 da Lei 8.443/1992. Cumpre solicitar, ainda, à Advocacia-Geral da União o arresto de seus bens (art. 61) .
	Ante o exposto, VOTO por que seja aprovada a minuta de acórdão que submeto à consideração deste Colegiado.
TCU, Sala das Sessões Ministro Luciano Brandão Alves de Souza, em 3 de junho de 2020.
ANA ARRAES 
Relatora